【裁判字號】    96,上訴,5113
【裁判日期】    970123
【裁判案由】    違反槍砲彈藥刀械管制條例
【裁判全文】
臺灣高等法院刑事判決                96年度上訴字第5113號
上  訴  人
即  被  告  乙○○
                    （現於臺灣台北監獄）
指定辯護人  本院公設辯護人甲○○
被      告  丁○○
                    （另案在臺灣臺北監獄臺北分監執行中）
選任辯護人  曾昭牟律師
上列上訴人因違反槍砲彈藥刀械管制條例案件，不服臺灣臺北地
方法院96年度訴字第475號，中華民國96年10月30日第一審判決
（起訴案號：臺灣臺北地方法院檢察署96年度偵字第514號、第
4881號），提起上訴，本院判決如下：
    主  文
原判決關於被告乙○○、丁○○結夥三人以上攜帶兇器強盜部分
，均撤銷。
乙○○共同以非法方法，剝奪人之行動自由，累犯，處有期徒刑
壹年陸月，減為有期徒刑玖月。扣案可發射子彈具有殺傷力仿BE
RETTA廠92FS型半自動手槍之改造手槍壹把沒收。
丁○○共同以非法方法，剝奪人之行動自由，累犯，處有期徒刑
壹年貳月，減為有期徒刑柒月。扣案可發射子彈具有殺傷力仿BE
RETTA廠92FS型半自動手槍之改造手槍壹把沒收。
    事  實
一、乙○○前因違反毒品危害防制條例案件，經判處有期徒刑4
    月確定，於95年6月26日入監服刑，於同年10月26日執行完
    畢出監；丁○○亦因違反毒品危害防制條例案件，經判處有
    期徒刑4月確定，於94年7月31日入監服刑，於94年8月22日
    易科罰金執行完畢。
二、詎乙○○猶不知悔改，於95年12月25日下午某時與丙○○相
    約見面，遇警盤查，懷疑係遭丙○○密報，竟於95年12月28
    日晚間11時許，與丁○○共同基於妨害自由之犯意聯絡，要
    求真實姓名年籍不詳、綽號「美芳」之女子撥打行動電話，
    將丙○○約至臺北縣中和市景安捷運站前碰面說明，乙○○
    即駕駛車牌號碼1633-MQ號自用小客車，搭載丁○○及「美
    芳」至景安捷運站，與丙○○碰面後，乙○○先對丙○○恫
    稱：「你應該知我有槍在身上，你不要自找難堪，乖乖上車
    配合我」，致丙○○不敢反抗而上車，乙○○、丁○○即以
    此方式將丙○○強行載往臺北縣板橋市○○路某河堤旁途中
    丙○○見車子沒油，乃拿3至500元予乙○○加油後，乙○○
    先開車去接丙○○之朋友毛進豐（毛進豐上車後即提到之前
    乙○○、丙○○之朋友開車撞到毛進豐朋友車子，並要求丙○○賠錢之事），而乙○○亦撥打電話予真實姓名不詳，綽
    號「阿龍」之成年男子，由「阿龍」再邀同其他3、4名姓名
    不詳成年男子一同前往臺北縣板橋市○○路某河堤旁，約於
    翌日即95年12月29日凌晨1時許與乙○○、丁○○會合，綽
    號阿龍等人詢問丙○○，一言不合，乙○○、綽號阿龍及其
    他3、4名姓名年籍不詳成年男子即共同輪流或持鋁製棒球棍
    ，或以徒手拳腳毆打丙○○，使丙○○受有指骨閉鎖性骨折
    、頭皮磨損或擦傷、背部挫傷（乙○○所犯傷害罪部分，業
    經判處有期徒刑4月，減為有期徒刑2月確定）。嗣丙○○因
    身上錢不夠賠償上開車禍之損害，又沒有交通工具，而要求
    乙○○載其去借錢，丙○○乃將身上現金約新臺幣2,000元
    交予乙○○以支付租車款、油錢及餐費，乙○○乃以上開自
    用小客車將丙○○載往臺北縣板橋市○○路附近某停車場後
    ，將丙○○留置於車內，並由2名不詳成年男子看管，繼續
    妨害丙○○之行動自由。迨同日清晨4時許，乙○○、丁○○駕駛上開自用小客車搭載丙○○離開上址，旋又承上之犯
    意聯絡，由乙○○在車內持槍向丙○○恫嚇：「要不要看看
    這把槍是真的假的？是不是要試一下它的實力？」，以此強
    暴之方式，將丙○○載往臺北縣永和市、新店市等處，使丙○○向其友人「小胡」、舅舅張文龍分別借款1,200元、3,0
    00元以支付租車款、油錢及餐費，以此強暴之方式，使丙○○行無義務之事。乙○○、丁○○仍不滿意，在臺北縣板橋
    市○○路附近休息一夜後，復於隔日即同年月30日上午7時
    許，乃又駕駛上開自用小客車將丙○○載回其位於臺北縣新
    店市○○街58號4樓頂樓加蓋住處，再承上之犯意聯絡，令
    丙○○向地下錢莊借錢以賠償上開車禍之損失，丙○○虛與
    委蛇，迨於同日下午2時許，趁乙○○、丁○○在上址睡覺
    之際逃離上址，並立即報警，員警經乙○○同意搜索上開自
    用小客車而扣得GUCCI圖案手拿包1個，裝有可發射子彈具有
    殺傷力、仿BERETTA廠92FS型半自動手槍之改造手槍1把（槍
    枝管制編號0000000000號）及不具殺傷力之土造子彈1顆後
    ，並在乙○○身上查扣丙○○所交予之現金1,600元，始悉
    上情（乙○○未經許可持有槍枝、子彈部分，業經判處有期
    徒刑3年6月，併科罰金新臺幣5萬元，罰金如易服勞役，以
    新臺幣1,000元折算1日確定）。
三、案經被害人丙○○訴由臺北市政府警察局刑事警察大隊移請
    臺灣臺北地方法院檢察署檢察官偵查起訴。
    理  由
壹、程序部分：
一、按被告以外之人於審判中有所在不明而無法傳喚或傳喚不到
    者，其於檢察事務官、司法警察官或司法警察調查中所為之
    陳述，經證明具有可信之特別情況，且為證明犯罪事實之存
    否所必要者，得為證據，刑事訴訟法第159條之3第3款定有
    明文。查本案被害人丙○○因另案毒品危害防制條例案件，
    於96年6月8日、7月20日經發布通緝，行蹤不明，有傳票、
    拘票、臺灣高等法院通緝紀錄表、公務電話紀錄、入出境資
    訊連結作業附卷足憑（見原審卷一第170、193、194、202、
    203、204頁、原審卷二第21至26頁），且經原審法院合法傳
    喚、拘提，均未到庭證述，足認被害人因所在不明而無法傳
    喚，本院審酌其於警詢時所為陳述為證明犯罪事實所必要，
    且係於案發初時未刻意衡量利害關係之陳述，具有可信之特
    別情況，依刑事訴訟法第159條之3第3款規定，應具有證據
    能力，而得為證據，被告乙○○、丁○○及其辯護人主張被
    害人丙○○於警詢所為之陳述無證據能力，尚有誤會。
二、至本件認定事實所引用之卷內其餘卷證資料（除上開被害人
    丙○○於警詢之陳述外，包含人證、文書證據等證據），並
    無證據證明係公務員違背法定程序所取得，且被告等及其辯
    護人於原審審理時即對檢察官所提出之證據方法之證據能力
    均不爭執，並於本院審判期日對本院提示之卷證亦均陳明不
    爭執其證據能力，而卷內之文書證據，亦無刑事訴訟法第15
    9條之4之顯有不可信之情況與不得作為證據之情形，從而，
    依刑事訴訟法第159條至159條之5之規定，本件認定事實所
    引用之卷內其餘卷證資料，均有證據能力，合先敘明。
貳、實體部分：
一、訊據被告丁○○固坦承被告乙○○約被害人至臺北縣中和市
    景安捷運站前碰面說明，伊與被告乙○○一同前往，後來被
    告乙○○聯絡綽號「阿龍」之成年男子等人在臺北縣板橋市
    ○○路某河堤旁碰面，被告乙○○及「阿龍」等人毆打被害
    人，伊有在場等情，惟矢口否認妨害自由之犯行云云，並辯
    稱：被害人於景安捷運站係自動上被告乙○○之車子，沒有
    人逼迫他上車，又被害人遭人毆打時及控制行動自由時，伊
    雖有在場，但伊沒有動手毆打被害人及控制被害人之行動自
    由，亦無強迫被害人借錢，被害人所交付之金錢係給乙○○
    付租車錢、加油及吃飯云云。另訊據被告乙○○，對於上揭
    妨害被害人行動自由及以強暴、脅迫方式使被害人行無義務
    之事之犯罪事實，則均坦承不諱。
二、經查：
(一)上揭事實，業據被告乙○○於本院審理時坦承不諱，核與被
    害人丙○○於警詢時所指訴及證人毛進豐於原審時證述之情
    節大致相符，並有可發射子彈具有殺傷力、仿BERETTA廠92F
    S型半自動手槍之改造手槍1把（槍枝管制編號0000000000號
    ）及不具殺傷力之土造子彈1顆扣案為憑。此外，復有載明
    被害人受有指骨閉鎖性骨折、頭皮磨損或擦傷、背部挫傷等
    傷害之臺北市立聯合醫院中興院區診斷證明書、告訴人傷勢
    照片4張、被害人出具之贓物認領保管單1紙、被告乙○○使
    用之行動電話門號0000000000號及被害人使用之行動電話門
    號0000000000號之雙向通聯記錄等在卷為憑，足認被告乙○○之自白與事實相符，自足採為認定事實之基礎。至被害人
    於警詢時陳稱：被告乙○○、丁○○持槍押伊，控制伊行動
    自由及暴力毆打伊後，又強盜伊身上之財物云云，惟被害人
    之陳述如無瑕疵，且就其他方面調查又與事實相符，固足採
    為科刑之基礎，倘其陳述尚有瑕疵，而在未究明前，遽採為
    論罪科刑之根據，即難認為適法，最高法院著有61年度台上
    字第3099號判例意旨可資參照。本件被害人遭被告等人強押
    至臺北縣板橋市○○路某河堤旁，固曾遭被告乙○○、真實
    姓名年籍不詳、綽號「阿龍」之成年男子及由「阿龍」邀同
    其他3、4名姓名年籍不詳成年男子共同毆打，但被害人交付
    現金予被告乙○○，係於景安捷運站上車後即先給被告乙○○3、500元加油，並於離開河堤後再交付2,000元予被告乙○○等情，業據被告乙○○於檢察官聲請羈押時及被告丁○○於警詢時供述在卷（見原審聲羈卷第18頁、偵查卷第23頁
    ），而非如被害人於警詢時所指稱，在河堤遭被告等人毆打
    後，始將身上之現金2,800交予被告乙○○，已見被害人上
    開指訴不實。且被告等於河堤時，被害人問被告乙○○多少
    錢可以解決，係因其與被告乙○○之朋友開車撞到證人毛進
    豐朋友車子，被害人應允賠償上開損害等情，業據證人毛進
    豐於原審時證稱：丙○○打手機約伊，後來丙○○與乙○○
    、丁○○及一個女子開車來載我，在丙○○還沒打電話約我
    時，乙○○、丙○○的朋友開車撞到我朋友的車，在車上，
    我有跟丙○○說要賠償我朋友車子的錢等語（見原審卷二第
    28、29頁），益見被害人之指訴與事實相違。況被害人遭被
    告乙○○毆打，並以強暴之方式，脅迫被害人向其友人「小
    胡」、舅舅張文龍分別借款1,200元、3,000元後，仍開車將
    丙○○載回其位於臺北縣新店住處，衡情被告二人若果係強
    盜被害人之財物，當於強盜被害人之財物後即逃逸，當無與
    被害人一同前往與其家人同住之住處，而其家人均未發現被
    害人遭被告二人強盜財物之理，更見被害人指訴被告二人強
    盜其財物云云，與事實不符，自不足採信。
(二)被告丁○○雖辯稱：被害人於景安捷運站係自動上被告乙○○之車子，沒有人逼迫他上車，又被害人遭人毆打時及控制
    行動自由時，伊雖有在場，但伊沒有動手毆打被害人及控制
    被害人之行動自由，亦無強迫被害人借錢，被害人所交付之
    金錢係給乙○○付租車錢、加油及吃飯云云，然查：
  (1)證人毛進豐於原審證稱：丙○○先以手機約伊，後與乙○○
    、丁○○跟一個女的開車來接伊，伊上車後問丙○○什麼事
    ，丙○○都沒講話，只有說到了再講，他們都不說，我就覺
    得怪怪的，丙○○就不讓我打電話，車子就開到堤防等語（
    見原審卷二第29頁反面），則自證人毛進豐上車後，被告等
    與被害人間在車上幾乎噤聲，氣氛明顯異常，若謂被害人非
    遭被告等強押上車，豈非與常情相悖。
  (2)次按共同正犯之意思聯絡，不限於事前有所協議，其於行為
    當時，基於相互之認識，以共同犯罪之意思參與者，亦無礙
    於共同正犯之成立，最高法院著有七十三年台上字第一八八
    六號判例可資參照，是以共同之行為決意不一定要在事先即
    行為前便已存在，行為當中始先後形成亦可。被告丁○○於
    警詢時供稱：丙○○有說要跟乙○○解釋，我沒有注意聽到
    他們說什麼，丙○○上車之後去找他的朋友『毛仔』（即毛
    進豐），我們就開車到大觀路的河堤，路途中乙○○就打電
    話約了一些朋友到河堤那邊等，下車以後把丙○○帶到河堤
    邊，後來丙○○就被乙○○及5、6名男子毆打，乙○○先是
    空手打，後來又拿鐵棒繼續打，我只有在旁邊看而已，沒有
    參與毆打。在河堤的時候，丙○○問說多少錢可以解決，乙○○就說5萬元，丙○○說給他時間湊錢，後來就由乙○○
    開車帶著丙○○前往福和橋下跳蚤市場以及臺北市○○○路
    找他的朋友借錢給乙○○．．．一直到30號早上清晨6、7點
    時，丙○○提議到他家休息，所以我們就到他家去睡覺，一
    直到下午警方就來了等語（見偵查卷第22至23頁），於檢察
    官偵查中供稱：我和乙○○及美芳一起開車去找丙○○，然
    後一起上車到大觀路的河堤。從28日晚上11時至30日早上6
    、7時，丙○○都是被我與乙○○載在車上等語（見偵查卷
    第74頁、第86頁），被告丁○○雖未持槍、出言脅迫，亦未
    實施毆打行為，但被告丁○○既明知被告乙○○係因與被害
    人相約見面，遇警盤查，懷疑係遭被害人密報，而約被害人
    相談，任由被告乙○○約綽號「阿龍」等人一起前往臺北縣
    板橋市○○路某河堤旁會合，與被害人相談後即由被告乙○○及綽號「阿龍」等人共同毆打被害人成傷，並於被害人應
    允賠償車禍損害，於被告乙○○開車搭載被害人前往四處借
    錢時持槍恫嚇被害人，仍一同前往，且與被告乙○○及被害
    人一同前往被害人家中居住，甚至於被害人分別向其友人「
    小胡」、舅舅張文龍借款，仍與被告乙○○共同花用（支付
    租車款、油錢及餐費），足見被告丁○○顯與被告乙○○有
    犯意之聯絡，而為共同正犯，被告丁○○上開所辯，無非空
    言，不足採信。
(三)綜上所述，本案事證明確，被告乙○○、丁○○上開犯行，
    洵堪認定。
三、按刑法第302條之妨害自由罪，係妨害他人自由之概括的規
    定，故行為人具有一定目的，以非法方法剝奪人之行動自由
    者，除法律別有處罰較重之規定（例如略誘及擄人勒贖等罪
    ），應適用各該規定處斷外，如以使人行無義務之事，或妨
    害人行使權利為目的，而其強暴脅迫復已達於剝奪人行動自
    由之程度，即祇成立本罪，不應再依同法第304條論處。誠
    以此項使人行無義務之事，或妨害人行使權利之低度行為，
    應為剝奪人行動自由之高度行為所吸收，不能以其目的係在
    使人行無義務之事，或妨害人行使權利，認為係觸犯刑法第
    302條第1項及第304條第1項之二罪名，依同法第55條，從一
    重處斷（最高法院29年度上字第2359號、29年度上字第3757
    號判例意旨參照）。又刑法第302條之妨害自由罪，原包括
    私禁及以其他非法方法剝奪人之行動自由而言，所謂非法方
    法，當包括強暴脅迫等情事在內。縱其所為，合於刑法第30
    5條恐嚇危害安全之情形，仍應視為剝奪行動自由之部分行
    為（參照最高法院74年度台上字第3404號判例意旨）。是核
    被告乙○○、丁○○所為，均係犯刑法第302條第1項之以非
    法方法剝奪他人行動自由罪。被告乙○○、丁○○與真實姓
    名不詳，綽號「阿龍」之成年男子及「阿龍」邀同之3、4名
    姓名不詳成年男子間，互有犯意之聯絡與行為之分擔，均為
    共同正犯。查被告乙○○前因施用毒品案件，經判處有期徒
    刑4月確定，於95年6月26日入監服刑，於同年10月26日執行
    完畢出監，另被告丁○○亦因施用毒品案件，經判處有期徒
    刑4月確定，於94年7月31日入監服刑，甫於94年8月22日易
    科罰金執行完畢等情，有本院被告前案紀錄表各1份在卷為
    憑，渠等均於有期徒刑執行完畢後，5年以內再犯本件有期
    徒刑以上之罪，均為累犯，應依刑法第47條規定加重其刑。
    再者，被告乙○○、丁○○之犯罪時間，均在96年4月24日
    以前，所犯均合於中華民國九十六年罪犯減刑條例所規定之
    減刑條件，應依上開條例第2條第1項第3款之規定，減輕其
    刑2分之1。至本案如前所述，係因被告乙○○與被害人相約
    見面，遇警盤查，懷疑係遭被害人密報，被告乙○○乃與被
    告丁○○共同要求綽號「美芳」之女子撥打行動電話，約被
    害人出面說明，被告乙○○再邀約綽號「阿龍」等人一起前
    往臺北縣板橋市○○路某河堤旁會合，其意僅在剝奪被害人
    行動自由，嗣因被害人應允賠償證人毛建豐朋友車禍損害後
    ，開車搭載被害人前往四處借錢，其主觀上已難認渠等強押
    被害人行為係出於意圖為自己不法所有之強盜目的，自與刑
    法強盜罪之構成要件不符，其此部分應僅為成立刑法第302
    條第1項之以非法方法，剝奪他人行動自由罪，公訴人認被
    告等係犯刑法第330條而有同法第321條第1項第3款、第4款
    之加重強盜罪，容有未洽，惟起訴之基本社會事實同一，爰
    依法變更起訴法條。
四、原審因予論罪科刑，固非無見。惟查：被害人交付財物予被
    告乙○○、丁○○，係被害人與被告乙○○之朋友開車撞到
    證人毛建豐朋友的車，證人毛建豐要求被害人賠償，被害人
    應允始交付錢財予被告等人，並非遭被告等毆打致使不能抗
    拒而交付錢財，已如上述，是被告二人之行為應僅成立刑法
    第302條以非法方法，剝奪他人之行動自由罪，乃原判決認
    被告二人係成立刑法第330條而有同法第321條第1項第3款、
    第4款之加重強盜罪，又被告等均有事實欄所載前科，且已
    執行完畢，而於五年內再犯有期徒刑以上之罪，為累犯，竟
    未諭知累犯並加重其刑，自均有違誤。被告二人上訴意旨，
    執此指摘原判決不當，為有理由，自應由本院將原判決撤銷
    改判。爰審酌被告乙○○前因施用毒品案件，經判處有期徒
    刑4月確定，於95年10月26日執行完畢出監，僅因遇警盤查
    ，懷疑遭被害人出賣，即主導本件犯行，而持改造手槍、夥
    同被告丁○○、「阿龍」及其他3、4名不詳男子，除毆打被
    害人外，並剝奪被害人之行動自由，造成告訴人身心受創，
    其惡性非輕，本不宜寬縱，惟念其於本院審理時坦承犯行，
    另被告丁○○亦因違反毒品危害防制條例案件，經判處有期
    徒刑4月確定，於94年7月31日入監服刑，於94年8月22日易
    科罰金執行完畢，竟因被告乙○○邀約即參予本件犯行，以
    及其於本件犯行之期間，並未動手毆打被害人且非居於主導
    之地位等一切情狀，量處被告乙○○有期徒刑1年6月，再依
    中華民國九十六年罪犯減刑條例減為有期徒刑9月；量處被
    告丁○○有期徒刑1年2月，再依中華民國九十六年罪犯減刑
    條例減為有期徒刑7月。至扣案槍枝1把，係違禁物，不問屬
    於犯人與否，應依刑法第38條第1項第1款規定應宣告沒收。
    又扣案之GUCCI手拿包雖係包裝上開手槍以利持有犯罪所用
    之物，及不具殺傷力之土造子彈1顆，雖係被告乙○○持以
    恫嚇被害人，但非違禁物，且係案外人綽號「阿寬」之人所
    有，非被告乙○○所有等情，亦據被告乙○○供述在卷，自
    不得併依刑法第38條第1項第2款規定宣告沒收。另扣案現金
    1,600元為被害人所有，亦不予宣告沒收，附此說明。
據上論斷，應依刑事訴訟法第369條第1項前段、第364條、第300
條、第299條第1項前段，刑法第28條、第302條第1項、第47條、
第38條第1項第1款，中華民國九十六年罪犯減刑條例第2條第1項
第3款、第7條，判決如主文。
本案經檢察官黃柏齡到庭執行職務。
中    華    民    國    97    年    1     月    23    日
                  刑事第十九庭審判長法  官  尤豐彥
                                    法  官  洪昌宏
                                    法  官  黃金富
以上正本證明與原本無異。
檢察官如不服本判決，應於收受送達後十日內向本院提出上訴書
狀，其未敘述上訴之理由者並得於提起上訴後十日內向本院補提
理由書（均須按他造當事人之人數附繕本）。
被告不得上訴。
                                    書記官  楊秋鈴
中    華    民    國    97    年    1     月    23    日
附錄：本案論罪科刑法條全文
中華民國刑法第302條
(剝奪他人行動自由罪)
私行拘禁或以其他非法方法，剝奪人之行動自由者，處5年以下
有期徒刑、拘役或300元以下罰金。
因而致人於死者，處無期徒刑或7年以上有期徒刑，致重傷者，
處3年以上10年以下有期徒刑。
第1項之未遂犯罰之。


司法院資訊處製作；財團法人民間司法改革基金會備份。
